【裁判字號】    94,上,704
【裁判日期】    950419
【裁判案由】    侵權行為損害賠償
【裁判全文】
臺灣高等法院民事判決                   94年度上字第704號
上  訴  人  丙○○
訴訟代理人  周福珊律師
            賴玉梅律師
上  訴  人  乙○○
訴訟代理人  江淑卿律師
上列當事人間侵權行為損害賠償事件，兩造對於中華民國94年6
月30日臺灣板橋地方法院93年度訴字第1893號第一審判決各自提
起上訴，本院於95年3月29日言詞辯論終結，判決如下：
    主  文
原判決關於命上訴人乙○○給付超過新台幣貳拾伍萬捌仟柒佰壹
拾柒元本息及其假執行宣告，暨該訴訟費用部分均廢棄。
前開廢棄部分，上訴人丙○○在第一審之訴及假執行之聲請均駁
回。
上訴人乙○○其餘上訴駁回。
上訴人丙○○上訴駁回。
前開廢棄改判部分，第一、二審訴訟費用由上訴人丙○○負擔。
駁回上訴部分，第二審訴訟費用由上訴人乙○○、丙○○各自負
擔。
    事實及理由
一、上訴人丙○○主張：伊於民國91年2月2日23時30分許，在台
    北縣樹林市○○街223巷6號，質問上訴人乙○○為何散布不
    利於伊之流言，因上訴人乙○○堅不承認，伊一時氣憤將桌
    上湯鍋往上訴人乙○○潑打，上訴人乙○○立即將該湯鍋摔
    向伊，造成伊右側顴骨額骨開放性骨折、右側鼻淚管斷裂、
    右眼外傷性眼瞼下垂、多處臉部撕裂傷。伊因此傷害共支出
    醫藥費用新台幣（以下同）61197元，另伊為里長及修車廠
    老闆，月入36300元，因傷有六個月無法工作，減少收入
    219800元。而伊經治療後，仍有右眼淚管斷裂溢淚之症狀，
    符合勞工保險殘廢等級第13級，減損比率為23.07%，至伊滿
    60歲，尚有23年7個月，是伊減少勞動能力之損失為0000000
    元。又伊精神上受有損害，併請求慰撫金50萬元。為此依侵
    權行為法律關係，訴請上訴人乙○○應給付上訴人丙○○
    0000000元，及自起訴狀繕本送達翌日起至清償日止按年息
    百分之五計算之利息。原審判決上訴人乙○○應給付上訴人
    丙○○320097元及自93年1月31日起至清償日止按年息5%計
    算之利息。而駁回上訴人丙○○其餘請求。上訴人丙○○不
    服，提起上訴，其上訴聲明為：(1)原判決不利於上訴人丙○
    ○部分廢棄。(2)前開廢棄部分，上訴人乙○○再給付上訴人
    丙○○0000000元及自93年1月31日起至清償日止按年息5%計
    算之利息。答辯聲明為：上訴駁回。
二、上訴人乙○○則以：本件事故係上訴人丙○○因口角衝突將
    桌上整鍋湯潑向上訴人乙○○，上訴人為躲避而將湯鍋回撥
    致傷及上訴人丙○○，上訴人丙○○顯與有過失。另上訴人
    丙○○擔任里長，其任內未因本件傷害而少領薪資。其於鴻
    銘汽車有限公司僅為投資股東身分，並無薪資報酬，何來工
    作損失。且上訴人所受傷害經勞工保險局認定僅為遺存顯著
    醜形，無勞動能力之減損。至上訴人丙○○醫藥費健保負擔
    部分，既經健保給付，上訴人丙○○就此部分即無損害可言
    等語置辯。其上訴聲明為：(1)原判決不利於上訴人乙○○部
    分廢棄。(2)前開廢棄部分，上訴人丙○○第一審之訴及假執
    行之聲請均駁回。其答辯聲明為：上訴駁回。
三、查上訴人乙○○於91年2月2日晚間，邀集訴外人賴進脩、朱
    國富、巫德財、周明富等人，在其台北縣樹林市○○街223
    巷6號住處飲酒聊天。當日晚間11時許，上訴人丙○○行經
    該處，見狀亦進屋參與聊天。嗣席間聊及有人向附近攤商收
    取不當金錢與有關違章建築拆除之事，上訴人丙○○在言談
    中質問上訴人乙○○何以向里民對其不利之流言，雙方因而
    發生口角爭執，上訴人丙○○突將桌上之湯鍋潑向上訴人乙
    ○○，乙○○遂持該鐵製湯鍋朝上訴人丙○○臉部敲擊，致
    上訴人丙○○受有右側顴骨額骨及眶上緣開放性骨折、右側
    淚管斷裂、多處臉部撕裂傷、右眼外傷性眼瞼、顏面殘存醜
    形疤痕共7公分。上訴人乙○○並因此傷害犯行經本院以93
    年度上易字第1962號判處有期徒刑三月確定。上開各情有長
    庚紀念醫院診斷證明書、本院93年度上易字第1962號、台灣
    板橋地方法院92年度易字第2863號刑事判決（見93年度附民
    字第19號卷第12頁、原審卷第69至73頁）及刑事卷宗影本（
    外放）可稽，應堪信實。
四、上訴人乙○○雖辯稱係因欲躲避滾燙之湯鍋，一時情急本能
    將湯鍋回撥，無傷害上訴人丙○○之故意；且本件肇因於上
    訴人丙○○之先行撥灑湯鍋，其與有過失云云。惟查上訴人
    丙○○係右側顴骨額骨及眶上緣開放性骨折、右側淚管斷裂
    、多處臉部撕裂傷、右眼外傷性眼瞼、顏面殘存醜形疤痕共
    7公分，業如上述，顯見受到嚴重碰撞，力道非輕，自非單
    純之回撥湯鍋所致，上訴人乙○○執此為辯，當屬避就之詞
    ，不足採信。次按雙方互毆乃雙方互為侵權行為，與雙方行
    為為損害之共同原因者有別，無民法第217條過失相抵原則
    之適用（最高法院68年台上字第967號判例意旨參照）。本
    件上訴人乙○○係於上訴人丙○○向其潑灑湯鍋後，始持湯
    鍋毆擊上訴人丙○○致其受傷，其構成侵權行為，至為灼然
    。且上訴人丙○○之潑灑湯鍋僅為上訴人乙○○傷害行為動
    機之啟使，究非共同造成上訴人丙○○傷害之直接原因，揆
    諸前揭判例意旨，難謂上訴人丙○○與有過失，尚無民法第
    217條過失相抵之適用。
六、茲就上訴人丙○○各項請求，分別論述如下：
1.醫藥費：據財團法人長庚紀念醫院林口分院94年5月5日（94）
  長庚院法字第0382號函覆，上訴人丙○○因本件傷害於該院整
  型及眼科就診之醫藥費，其中住院部分：健保給付31163元，
  自費8803元；門、急診部分：健保給付14381 元，自費6850元
  ，並有醫藥費用明細表可參（見原審卷第82至105頁），共計
  61197元，核屬必要費用。又按全民健康保險法第一條規定「
  為增進全體國民健康，辦理全民健康保險，以提供醫療保健服
  務，特制定本法，本法未規定者，適用其他有關法律。」，參
  諸全民健康保險性質上係屬健康、傷害保險，除有全民健康保
  險法第82條規定之情形外，依保險法第130條、第135條準用同
  法第103條之規定，全民健康保險之保險人不得代位行使被保
  險人因保險事故所生對於第三人之請求權，要無保險法第53條
  規定適用之餘地。是全民健康保險之被保險人，非因汽車交通
  事故受傷害，受領全民健康保險提供之醫療給付，其因侵權行
  為所生之損害賠償請求權並不因而喪失，最高法院89年度台上
  字第805號判決即同採此見，可資參照。上訴人乙○○抗辯就
  健保給付部分應予扣除，尚屬無據，不足憑採。
2.工作損失：上訴人丙○○固主張伊於鴻銘汽車有限公司從事汽
  車修護工作，月入36300元，因此傷害致六個月無法工作，減
  少收入219800元云云，並提出台北縣營利事業登記證、勞工保
  險局檢定通知書、勞工保險局投保單位被保險人名冊、各類所
  得扣繳暨免扣繳憑單（見93年度附民字第19號卷第10、11頁、
  原審卷第41、130頁）為佐。然查：上訴人丙○○於93年1月6
  日回診時，右眼有溢淚情形，右眼上側遺有疤痕，依其病情評
  估，病患自受傷時起3個月即可回復工作，有財團法人長庚紀
  念醫院林口分院93年12月22日 (93)長庚院法字1309號函可稽
  （見原審卷第15頁）。證人鴻銘汽車有限公司修理技師甲○○
  雖證述上訴人丙○○受傷後休息半年，惟其亦陳稱不知上訴人
  休息半年係自行決定抑或遵從醫囑（見本院卷106頁），上訴
  人丙○○復未能提出任何證據證明其有休息半年之必要，是其
  主張6個月無法工作，洵無可取。次查：上訴人丙○○於86年
  至91年度均無申報綜合所得稅，92年度僅有自他處所得3130元
  ，迨至93 年度始有申報自鴻銘汽車有限公司所得總額435600
  元，亦有財政部台灣省北區國稅局台北縣分局94年11月2日北
  區國稅北縣二字0941060241號函、94年12月6日北區國稅北縣
  二字第0941067422號函可參（見本院卷第68至74頁、90頁），
  足證上訴人丙○○於86年至92年間均未領取鴻銘汽車有限公司
  之薪資。上訴人丙○○93年度雖申報自鴻銘汽車有限公司領得
  薪資435600元，惟本件事發時間為91年2月2日，而上訴人丙○
  ○91、92年度均無自鴻銘汽車有限公司領有任何薪資，而其因
  本件傷害無法工作時間僅3個月，業如上述，自難認其受有無
  法領取鴻銘汽車有限公司薪資之損失。惟上訴人丙○○仍具有
  一般工作能力，其因本件傷害致3個月無法工作，應認其受有
  按基本工資計算之工作損失47520元（15840×3＝47520）。
3.勞動能力損失：上訴人丙○○主張伊經治療後，仍有右眼淚管
  斷裂溢淚之症狀，符合勞工保險殘廢等級第13級，減損比率為
  23.07%，至上訴人丙○○滿60歲，尚有23年7個月，故請求減
  少勞動能力損失0000000元等語。經查：原審就上訴人丙○○
  有無因傷減損勞動能力一節函詢財團法人長庚紀念醫院林口分
  院，經該院以94年5月5日 (94)長庚院法字第382號函覆稱：上
  訴人丙○○於94年2月18日回診，其右側上支淚小管破裂，並
  未符合勞工保險殘廢給付標準表障害項目之規定（見原審卷第
  82 頁）。另查，上訴人丙○○曾於92年11月以因右側顴骨、
  額骨及眶上緣開放性骨折、右側鼻淚管斷裂、多處臉部撕裂傷
  、顏面殘存醜形疤痕7公分，檢具財團法人長庚紀念醫院林口
  分院92年11月14日出具之勞工保險殘廢診斷書向勞工保險局申
  請殘廢給付，經該局審查後，依勞工保險殘廢給付標準第57項
  「頭、顏面部或頸部受損壞致顯著醜形者」第11等級，發給該
  等級220日普通傷病殘廢給付，此據該局94年9月29日保給殘字
  第09410216590號函覆本院明確（見本院卷第48頁）。顯見上
  訴人丙○○因本件傷害所致之身體遺存障害，僅有顏面部遺存
  顯著醜形。參以證人甲○○證稱鴻銘汽車有限公司計有4名技
  師，上訴人丙○○為老闆，不接整部修車工作，僅是派工及技
  術指導，自伊於86年7月22日進入該公司迄今均是如此。若遇
  工作很趕，上訴人丙○○不論受傷前後均會幫忙一起做。上訴
  人丙○○現仍擔任里長，如無里民找他，他均待在工廠裡（見
  本院卷第105至107頁）。足認上訴人丙○○擔任里長及修車廠
  老闆之工作，並未因本件傷害而受有影響，其勞動能力並無減
  損，則其請求勞動能力損失之賠償，尚嫌無據。
4.慰撫金部分：查上訴人丙○○因本件侵權行為，受有右側顴骨
  額骨及眶上緣開放性骨折、右側鼻淚管斷裂、右眼外傷性眼瞼
  下垂、多處臉部撕裂傷，經醫院評估休養3個月可回復工作，
  自91年2月2日受傷治療迄今，仍殘留顏面疤痕7公分及右眼溢
  淚情形，其精神上自受有痛苦。爰審酌上訴人丙○○國中畢業
  ，依函授取得高中學歷，投資鴻銘汽車有限公司從事修車工作
  ，91年6月當選為里長，名下有田地資產（見原審卷第50頁稅
  務電子閘門財產所得調件明細表）；上訴人乙○○國小畢業，
  現年61歲，目前雖無業，但有投資福泰建設有限公司，名下亦
  有土地、汽車（見原審第46至48頁所附稅務電子閘門財產所得
  調件明細表）；暨上訴人丙○○至上訴人乙○○家中作客，僅
  因言語不快即持滾燙之湯鍋潑灑身為主人之上訴人乙○○，上
  訴人乙○○一時激憤，乃持湯鍋回擊等一切情狀，認上訴人丙
  ○○請求慰撫金以150000元為適當。
七、依上說明，上訴人丙○○所受損害計為258717元。從而上訴
    人丙○○依侵權行為法律關係，請求上訴人乙○○給付2587
    17元及自起訴狀繕本送達被告翌日即93年1月31日起至清償
    日止按年息5%計算之利息，為有理由，應予准許，逾此範圍
    之請求，為無理由，應予駁回。原審就超過上開應准許部分
    ，為上訴人乙○○敗訴之判決，並為假執行之宣告，自有未
    洽。上訴人乙○○上訴意旨就此部分指摘原判決不當，求予
    廢棄改判，為有理由。至於上開應准許部分，原審判命上訴
    人乙○○給付，並為假執行之宣告，核無違誤，上訴人乙○
    ○上訴意旨，就此部分，仍執陳詞，指摘原判決不當，求予
    廢棄，為無理由，應駁回其上訴。又原審駁回上訴人丙○○
    請求及假執行聲請部分，並無不合。上訴人丙○○上訴意旨
    指摘原判決此部分不當，求予廢棄改判，亦無理由，應予駁
    回。
八、據上論結，本件上訴人乙○○之上訴為一部有理由，一部無
    理由，上訴人丙○○之上訴為無理由，依民事訴訟法第450
    條、第449條第1項、第79條、第78條，判決如主文。
中    華    民    國    95    年    4     月    19    日
                  民事第一庭審判長法  官  張耀彩
                                  法  官  林金吾
                                  法  官  盧彥如
正本係照原本作成。
上訴人丙○○如不服本判決，應於收受送達後20日內向本院提出
上訴書狀，其未表明上訴理由者，應於提出上訴後20日內向本院
補提理由書狀（均須按他造當事人之人數附繕本）上訴時應提出
委任律師或具有律師資格之人之委任狀；委任有律師資格者，另
應附具律師資格證書及釋明委任人與受任人有民事訴訟法第466
條之1第1項但書或第二項（詳附註）所定關係之釋明文書影本。
上訴人乙○○不得上訴。
中    華    民    國    95    年    4     月    20    日
                                  書記官  鄭兆璋
附註：
民事訴訟法第466條之1（第1項、第2項）：
對於第二審判決上訴，上訴人應委任律師為訴訟代理人。但上訴
人或其他法定代理人具有律師資格者，不在此限。上訴人之配偶
、三親等內之血親、二親等內之姻親，或上訴人為法人、中央或
地方機關時，其所屬專任人員具有律師資格並經法院認為適當者
，亦得為第三審訴訟代理人。


司法院資訊處製作；財團法人民間司法改革基金會備份。
